【裁判字號】    95,上更(一),272
【裁判日期】    950718
【裁判案由】    妨害兵役
【裁判全文】
臺灣高等法院臺南分院刑事判決     95年度上更(一)字第272號
上  訴  人  臺灣臺南地方法院檢察署檢察官
被      告  甲○○
上列上訴人因被告妨害兵役案件，不服臺灣臺南地方法院92年度
訴緝字第33號，中華民國92年7 月17日第一審判決（起訴案號：
臺灣臺南地方法院檢察署88年度偵字第13501 號），提起上訴，
經判決後，由最高法院發回更審，本院判決如下：
    主  文
原判決撤銷。
甲○○後備軍人意圖避免召集處理，居住處所遷移，無故不依規
定申報，致使臨時召集令無法送達，並無故逾應召期限二日，累
犯，處有期徒刑參月，如易科罰金，以新臺幣玖佰元即銀元參佰
元折算壹日。
    事  實
一、甲○○於民國86年間，因犯侵占、妨害自由、偽造文書等罪
    ，被判處應執行有期徒刑一年四月，甫於87年11月6 日因縮
    短刑期執行完畢。猶不知悔改，明知自己係後備軍人，原住
    臺南縣歸仁鄉○○村○○路110巷4號（嗣整編為，臺南縣歸
    仁鄉○○村○○○街11號），居住處所遷移，應依戶籍法規
    定辦理申報，竟意圖避免召集處理，於87年12月底，即因自
    臺南縣歸仁鄉外出到台北工作，遷出上開住所至台北某處，
    並未依戶籍法規定辦理申報，致使臺南縣團管區司令，所發
    臨時召集令，指定應於88年2月1日，前往高雄縣鳳山工協新
    村報到「回役臨時召集令」，無法送達，並無故逾應召期限
    二日。
二、案經臺南縣後備司令部移送臺灣臺南地方法院檢察署檢察官
    偵查起訴。
    理  由
一、被告甲○○於原審及本院審理時供承：他出外工作，因未與
    家人聯絡，家人代收召集令後未轉告他等情。經查：
    (一)被告確於87年12月底，即因自臺南縣歸仁鄉外出到台北工
      作，而遷移居住處所，卻不依戶籍法等規定辨理遷移登記
      ，致召集令無法送達等情，業據其於原審及本院審理時坦
      承不諱，因此被告因外出工作遷移住居處所，並無不能申
      報之情形，故其住居處所遷移，無故不依規定申報，應足
      認定。
    (二)又被告本身即為戶長，其即為當然召集通報人，其因故不
      在時，依89年12月6 日修正前之兵役法施行法之規定，應
      由其本人委託親友一人為召集通報人，而被告之親友尚有
      胞姐郭惠玲、父親郭水盛等人，但被告外出工作遷移住居
      處所後，並未依規定委託其姐姐或父親為召集通報人，且
      又未與家人聯絡，亦不告知家人居住處所或聯絡方式，所
      以郭惠玲代收臨時召集令後，無法轉交給被告等情，亦經
      證人郭惠玲於原審中證述屬實，復為被告所是認無訛。
    (三)此外，並有臺南縣團管區司令部妨害兵役報告書、團管區
      列管後備軍人行方不明遷出未報移送法辦年籍表、臨時召
      集令受領回執各一份附卷可稽。因此被告住居處所遷移，
      無故不依規定申報，致使臺南縣團管區司令，所發臨時召
      集令，指定應於88年2月1日，前往高雄縣鳳山工協新村報
      到「回役臨時召集令」，無法送達，並無故逾應召期限二
      日之事實，洵堪認定。
    (四)再依後備軍人管理規則第11條規定，軍人離營歸鄉時，應
      由其服役單位發給離營證件、軍人離營轉服後備役報到憑
      證卡二份，並實施離營教育，使其知悉應於離營後辦理歸
      鄉報到，並應受後備軍人管理、編組、訓練、教育及各種
      召集服役義務與應享權益優待與服務等項，是被告於退伍
      離營歸鄉時，應已知悉前揭權利義務事項。另91年6月26
      日修正公佈之妨害兵役治罪條例，雖於第10條第1項增訂
      「意圖避免召集處理」之要件，惟未同時刪除同條第3項
      「以意圖避免召集論」之擬制規定，且據大法官會議釋字
      第517號解釋認該擬制規定係屬立法形成自由，並無違憲
      ，法院自不得逕予拒絕適用該項擬制規定。因而被告於執
      行完畢後，即外出工作而遷移居住處所，竟不依規定申報
      ，又未與家人聯絡，亦不告知家人居住處所或聯絡方式，
      顯有避免召集處理之意圖，事證明確，被告犯行，堪以認
      定。
二、查被告行為後，妨害兵役治罪條例罪業於91年6 月26日修正
    公佈，並自公布日施行，被告行為後法律有變更，比較新舊
    法結果，以新法較有利被告，自應依刑法第2條第1項前段適
    用新法即修正後之妨害兵役治罪條例論罪科刑。核被告所為
    ，係犯修正後妨害兵役治罪條例第10條第3項、第1項第3 款
    之後備軍人，意圖避免召集處理，居住處所遷移，無故不依
    規定申報，致使臨時召集令無法送達，並無故逾應召期限二
    日罪，並依同條例第5條第5款科刑。另被告於86年間，因犯
    侵占、妨害自由、偽造文書等罪，被判處應執行有期徒刑一
    年四月，甫於87年11 月6日因縮短刑期執行完畢，有臺灣高
    等法院被告全國前案紀錄表可稽，茲於五年以內再故意犯本
    件有期徒刑以上之罪，不論依修正前刑法第47條，或修正後
    之刑法第47條第1 項之規定，均構成累犯，對被告而言並無
    有利或不利之情形，自不生新舊法比較之問題，應逕依修正
    前刑法第47條，論以累犯，並加重其刑。
三、原審以被告單純知悉居住處所遷移應依規定申報，卻未依規
    定申報，不得當然逕認其具有意圖避免召集處理之目的（即
    特殊之「主觀不法要素」）；又被告雖有居所遷移之事實，
    但依公訴人所提出之證據，尚不足以證明被告居所遷移之目
    的係意圖避免召集處理；且前開臨時召集令未依規定送達予
    通報義務人，應未合法送達，故尚難認被告有前開妨害兵役
    犯行，因認不能證明被告犯罪，而為無罪之諭知，尚有未洽
    。公訴人上訴意旨指摘被告於執行完畢歸鄉後，即外出遷移
    居住處所，而不依規定申報，也不委託親友一人為召集通報
    人，又未與家人聯絡，亦不告知家人居住處所或聯絡方式，
    顯有避免召集處理之意圖，原判決諭知被告無罪之判決，認
    事用法有違誤等語，為有理由，自應由本院將原判決撤銷改
    判。
四、爰審酌被告犯罪之動機、目的、犯罪所生危害及犯罪後之態
    度等一切情狀，量處有期徒刑三月。又因被告行為後法律有
    變更者，適用行為時之法律，但行為後之法律有利於行為人
    者，適用最有利於行為人之法律，刑法第2條第1項前段定有
    明文，而90年1月4日修正，同年月10日經總統公布施行之刑
    法第41條第1項前段規定：「犯最重本刑為5年以下有期徒刑
    以下之刑之罪，而受6 月以下有期徒刑或拘役之宣告，因身
    體、教育、職業或家庭之關係或因其他正當事由，執行顯有
    困難者，得以1元以上3元以下折算一日，易科罰金。」，因
    而所處之刑應併諭知易科罰金；另因本件適用90年1月4日修
    正，同年月10日經總統公布施行刑法第41條第1 項前段規定
    諭知易科罰金，斯時，修正前罰金罰鍰提高標準條例第2 條
    前段（現已刪除）規定，就其原定數額提高為100倍折算1日
    ，則本件被告之易科罰金折算標準，應以銀元300元折算1日
    ，經折算為新臺幣後，應以新臺幣900元折算1日，惟95年 7
    月1日再次修正公布施行之刑法第41條第1項前段規定：「犯
    最重本刑為5年以下有期徒刑以下之刑之罪，而受6月以下有
    期徒刑或拘役之宣告者，得以新臺幣1千元、2千元或3 千元
    折算一日，易科罰金。」，比較修正前後之易科罰金折算標
    準，以95年7月1日修正公布前之規定，較有利於被告，是應
    依刑法第2條第1項前段，適用再次修正前之90年1月4日修正
    ，同年月10日經總統公布施行刑法第41條第1 項前段規定，
    定其折算標準。
據上論結，應依刑事訴訟法第369條第1項前段、第364條、第299
條第1項前段，修正後妨害兵役治罪條例第10條第3項、第1 項第
3款、第5條第5款，刑法第11條前段、第2條第1 項、修正前刑法
第47條、第41條第1項前段，修正前罰金罰鍰提高標準條例第2條
，現行法規所定貨幣單位折算新臺幣條例第2條，判決如主文。
本案經檢察官羅清溪到庭執行職務。
中    華    民    國    95    年    7     月    18    日
                刑事第三庭  審判長法  官  陳  義  仲
                                  法  官  宋  明  蒼
                                  法  官  陳  顯  榮
以上正本證明與原本無異。
如不服本判決，應於收受本判決後10日內向本院提出上訴書狀。
其未敘述上訴理由者並得於提起上訴後10日內向本院補提理由書
狀（均須按他造當事人之人數附繕本）「切勿逕送上級法院」。
                                  書記官  陳  明  芬
中    華    民    國    95    年    7     月    18    日
附錄：本案論罪科刑法條全文：
妨害兵役治罪條例第5條第5款
  意圖避免動員召集或臨時召集，而有下列行為之一者，處5年以
  下有期徒刑：
  五、應受召集，無故逾入營期限二日者。
妨害兵役治罪條例第10條
  後備軍人意圖避免召集處理有下列行為之一者，處 1 年以下有期
  徒刑、拘役或科新臺幣 9 萬元以下罰金：
  三  居住處所遷移，無故不依規定申報者。
  後備軍人犯第 1 項之罪或國民兵犯前項之罪，致使召集令無法送
  達者，以意圖避免召集論；分別依第5條或第6條科刑。


司法院資訊處製作；財團法人民間司法改革基金會備份。
